【裁判字號】    94,訴,1408
【裁判日期】    950714
【裁判案由】    損害賠償
【裁判全文】
臺灣臺中地方法院民事判決  94年度訴字第1408號
原      告  丁○○
            丙○○
            乙○○
上三人共同
訴訟代理人  戊○○律師
被      告  己○○
訴訟代理人  庚○○○
上列當事人間請求損害賠償事件，本院於民國95年6月27日言詞
辯論終結，判決如下：
    主    文
被告應給付原告丁○○新台幣肆拾陸萬陸仟陸佰捌拾參元，應給
付原告丙○○新台幣壹拾捌萬貳仟零伍拾貳元，應給付原告乙○
○新台幣壹拾貳萬元，及均自民國九十四年七月九日起至清償日
止。按週年利率百分之五計算之利息。
原告其餘之訴駁回。
訴訟費用由被告負擔十分之三，餘由原告負擔。
本判決原告勝訴部分得假執行。但被告如分別以新台幣肆拾陸萬
陸仟陸佰捌拾參元、新台幣壹拾捌萬貳仟零伍拾貳元、新台幣壹
拾貳萬元依序為原告丁○○、丙○○、乙○○預供擔保後，得免
為假執行。
原告其餘假執行之聲請駁回。
    事實及理由
一、原告起訴主張：訴外人即被害人林建章為原告丁○○之配偶
    、原告丙○○及乙○○之父，林建章於民國（下同）94年2
    月9日上午8時許，至友人陳英昌位於台中縣神岡鄉之住處拜
    年喝酒，當時在場喝酒之人尚有訴外人甲○○、陳英昌、馮
    安昌及被告，嗣被告與林建章於酒後起口角爭執，林建章繼
    而抽出褲著之皮帶將之捲起一團後，站立於被告左後側，朝
    被告頭部敲打一下，被告驚覺後，見林建章再度持捲起之皮
    帶欲敲打時，被告隨即起身並徒手朝林建章胸部及頸部處揮
    擊一下，林建章因站立不穩而倒地，其右後顳部撞擊地面，
    致形成頭皮下出血傷、顱骨骨折及此區顱內出血並造成左前
    方有對衝傷，導致此區亦有蜘蛛膜下腔出血等傷害。林建章
    倒地時並發出與地面撞擊之巨大聲響，且一倒不起，屢經在
    場人士多次試圖叫醒，林建章仍反於常態地叫不醒。被告竟
    在台中縣消防局神岡分隊隊員周明麟、王文宏於94年2月9日
    17時54分許到場實施救護時，僅對周明麟、王文宏稱：林建
    章係酒醉倒地等語，而未告知有關被告出手毆打林建章，及
    林建章因右後顳部著地撞擊地面之事，致未具醫師及護理人
    員資格之周明麟、王文宏未能正確評估林建章可能因右後顳
    部撞擊地面致顱內出血之情形，且被告亦未表示應將林建章
    送醫急救，致周明麟、王文宏未採取將林建章送醫急救之處
    置。迄至94年2月10日上午8時35分許，被告發現林建章身體
    冰冷，始請求將林建章送醫急救，林建章經急救後於94年2
    月11日凌晨2時許仍因傷重不治死亡。被告之上開傷害致死
    犯行業經台灣台中地方法院檢察署94年度偵字第3130號提起
    公訴，復經本院以94年度訴字第3649號刑事判決判處有期徒
    刑3年在案。故本件被害人林建章係因遭被告毆打而死，林
    建章之死亡與被告上開行為具有相當因果關係，為此爰依民
    法第184條第1項前段、第192條第1、2項及第194條之規定，
    請求被告應負損害賠償責任，茲將原告請求賠償費用，分述
    如次：(一)原告丁○○部分：1.扶養費用：查林建章係39年5
    月1日生，於94年2月11日死亡時已年滿54歲，按台閩地區92
    年度簡易生命表所載，其平均餘命為23.62年，以23年計，
    另因原告丁○○與被害人之子即原告丙○○、乙○○均已成
    年亦負扶養義務，故該扶養費之分擔比例為1/3，依行政院
    主計處92年度家庭收支調查報告所示，台中縣之每人每年平
    均消費支出為新台幣（下同）170,608元，再依年別單利百
    分之五霍夫曼係數表計算法計算及扣除中間利息，則原告丁
    ○○得請求855,609元之扶養費用。2.精神慰撫金部分：原
    告丁○○之配偶死亡，遭逢喪親之痛，悲慟不已，因此精神
    倍感壓力，以致寢食難安，其精神痛苦情形實在難以言狀，
    於此請求精神慰撫金737,202元。以上共計1,592,811元。(二)
    原告丙○○部分：1.醫療費用：自林建章受傷到死亡前，原
    告丙○○共支出醫療費用6,489元。2.殯葬費用：200,700元
    。3.精神慰撫金：被告之行為造成原告丙○○父親死亡，子
    欲養而親不在，悲慟不已，於此請求60萬元精神慰撫金。以
    上共計807,189元。(三)原告乙○○部分：僅請求精神慰撫金6
    0萬元。並聲明：(1)被告應分別給付原告丁○○、丙○○、
    乙○○各1,592,811元、807,189元及60萬元及均自起訴狀繕
    本送達翌日起至清償日止，按年息百分之五計算之利息。(2)
    願供擔保，請准宣告假執行。
二、被告則以：(一)被告並未與被害人林建章發生口角爭執，亦無
    出手毆打被害人致其倒地死亡。被害人跌倒係因其自除夕離
    家後徹夜喝酒沒睡、步伐早已不穩，復無端以皮帶毆打被告
    頭部，被告因不願與之爭執，而起身離去同時以手防衛頭部
    ，被害人因被告之防衛動作之反作用力作用而自己跌倒，故
    被告之行為係出於防衛自己頭部再遭被害人皮帶攻擊所為之
    自我正當防衛行為，係權利之正當行使並無過失，依民法第
    149條之規定，被告不負賠償之責任，原告訴請被告應負損
    害賠償之責，實無理由。(二)又本件不幸事件之發生，均非兩
    造所願見，縱認被害人之死亡與被告之行為間具有因果關係
    ，惟若非被害人自除夕夜徹夜喝酒大醉，步伐不穩，復持所
    繫皮帶毆打被告頭部之攻擊行為，亦不致發生本事件；且被
    害人倒地後，原告丁○○曾接獲告知被害人喝酒倒地、叫救
    護車之情形，然原告丁○○仍不加理會並回稱不管被害人。
    是倘原告等在接獲通知時，能隨即趕赴現場查看被害人之狀
    況或將被害人送醫，被害人或可倖免於死，是以被害人及原
    告等就此悲劇之發生與擴大，亦有過失而應同負責任。(三)被
    害人於死亡前數年即無正當職業與收入，從未照料過家庭，
    於生前根本未曾扶養過原告丁○○，而原告丁○○亦非無謀
    生能力之人，其自無請求被告給付扶養費之理。又被害人家
    庭之夫妻、父子感情極其淡薄，而原告等對死者數年來酗酒
    、不顧家庭之情形，早已哀莫大於心死，是其等分別請求被
    告各給付精神慰撫金之數額，亦顯過高；被告僅國小畢業，
    身無技能，亦無工作收入，又被告因此事件遭羈押近月後，
    精神狀況漸惡劣至精神分裂狀態，雖經服藥控制後，稍有好
    轉，然仍須被告母親照護，遑論可出外謀生、工作賺錢，今
    原告等訴請被告須給付高達300萬元之賠償，更非被告之能
    力所能負擔等語，資為抗辯。並聲明：(1)駁回原告之訴及假
    執行之聲請。(2)如受不利判決，願供擔保請准宣告免為假執
    行。
三、本件兩造不爭執之事項：
  (一)被害人林建章為原告丁○○之配偶，原告丙○○及乙○○之
    親生父親。
  (二)被害人林建章於94年2月9日上午8時許（農曆大年初一）至
    友人陳英昌神岡鄉家中拜年喝酒，當時在場喝酒之人有被害
    人林建章、被告、訴外人陳英昌、甲○○及馮安昌。
  (三)被害人林建章於94年2月10日經救護車送往梧棲鎮童綜合醫
    院救治，嗣於94年2月11日上午2時許因傷重不治死亡。
  (四)被害人林建章死亡之直接原因為「顱內出血」，引起死亡之
    先行原因為「頭部外傷」及「跌倒」。
  (五)原告起訴狀所記載之事實、過程及狀紙所附之被害人林建章
    相驗證明書、醫療費用單據等書證。
  (六)被害人生前未曾有過顱內出血或腦部方面之疾病。
  (七)被害人遭被告推打致腦部撞擊地板後，在送醫治療前，頭部
    未曾受過其他外力撞擊。
四、本件兩造爭執所在厥為：(一)被告予被害人林建章生前是否曾
    發生口角？被告是否動手毆打被害人，並推倒被害人？(二)被
    害人之死亡與被告推倒被害人間有無因果關係？(三)原告等三
    人請求之損害賠償金額是否過高？(四)被告得否主張民法第14
    9條正當防衛免除責任？(五)被告得否主張民法第217條與有過
    失減輕賠償責任？(六)原告丁○○得否請求扶養費用？茲分別
    說明如下：
  (一)原告主張被害人林建章於94年2月9日上午8時許（農曆大年
    初一）至友人陳英昌神岡鄉家中拜年喝酒，當時在場喝酒之
    人有被害人林建章、被告、訴外人陳英昌、甲○○及馮安昌
    。之後被害人倒臥在地，於94年2月10日經救護車送往梧棲
    鎮童綜合醫院救治，嗣於94年2月11日上午2時許因傷重不治
    死亡等情，為被告所不爭執，復有相驗屍體證明書、童綜合
    醫院病歷資料影本等件在卷可稽，堪信為真實。
  (二)查被告於94年2月9日上午11時許，在上開處所，與被害人於
    酒後起口角爭執，被害人遂以皮帶敲打原本坐在沙發上之被
    告，被告因遭毆後，見被害人欲再度敲打時，隨即起身並以
    左手反擊被害人胸部至頸部位置，導致被害人往後跌倒，後
    腦撞擊水泥地面等情，業據證人甲○○於本院94年9月27日
    審理時結證：「…沒多久，死者與被告發生口角，後來死者
    拿起皮帶，打被告。被告本來坐著，站起來，用手揮打死者
    ，死者往後跌倒，死者後腦撞到地上，…」等語，且被告於
    警詢時亦供稱：「林建章．．．上完廁所出來，就一直罵我
    並用皮帶打我，我就把他擋開，他就跌倒了」、「林建章右
    手持自己的腰帶打我，我用左手擋開並打到他的肩膀致使他
    倒地，整個人往後仰頭部先著地」、「他跌倒後沒有再打他
    ，只有我一人打他，因為我怕被關所以不敢說實話」、「當
    時意識狀態很好，但沒有看時間」等語（參94年度偵字第31
    30號偵卷第14頁筆錄）。於檢察官94年2月13日偵訊時供稱
    ：「…林建章就上廁所，走出來後就一直罵我說我有錢賭博
    不去買煙，他就用皮帶打我頭，我就起身，他站起來碰到我
    就倒地」、「我沒有打他頸部，他碰到我手臂就跌倒」、「
    他向後跌倒時，一腳還擱在一個箱子上，他是往後倒，後腦
    勺著地」、「（你當時有喝醉？）一點點，但是我還意識清
    楚，還知道人」、「（林建章究竟是上午還是下午跌倒？）
    下午」、「（林建章倒地時聲響如何？）聽得到頭部撞到地
    板的聲音」等語（參前開偵卷第60頁至第62頁筆錄）。足徵
    被告與被害人於案發當時已發生口角爭執在先，產生不快，
    繼而被害人抽出皮帶毆打被告頭部一下，被告發出「喔」的
    一聲，即已知悉其遭敲打頭部，見被害人二度欲舉起皮帶敲
    打時，有意識地自坐於沙發之位置起身站立，以左手朝被害
    人胸部至頸部位置揮擊一下。依當時被告意識狀態仍甚為清
    楚之情況下，當知悉其揮擊被害人胸部至頸部位置一下，係
    因為被害人出手毆打在先，為免自己受傷，而出手揮擊使然
    。被告對於因其出手揮擊可能導致被害人身體受傷，甚至倒
    地受傷之事實，自不能諉為不知，竟仍然有意地使其發生，
    即屬故意傷害之行為無訛。
  (三)按「對於現在不法之侵害，為防衛自己或他人權利所為之行
    為，不負損害賠償之責。但已逾越必要程度者，仍應負相當
    賠償之責」，為民法第149條所明定。本件被告因遭受被害
    人持皮帶朝頭部敲打，經驚覺遭敲打後，發現被害人有再度
    敲打之現在不法侵害，隨即以手朝其胸部至頸部位置揮擊一
    下，顯係出於防衛自己免再繼續遭毆打，所得採取之措施，
    係屬防衛行為無疑。惟被害人係39年5月1日出生，有相驗屍
    體證明書上載年籍資料可徵，案發時年55歲，被告係49年12
    月18日出生，有調解不成立證明書載明其年籍資料可徵，即
    案發時年44歲；又被害人相較於被告體格較為瘦弱及矮小，
    且年紀亦年長11歲，看起來較老態，平時即屬一副要死不活
    的樣子，但被告身高163公斤，體重80公斤，從事蓋房子的
    板模工作，業據證人甲○○、被告及其訴訟代理人於本院前
    開刑事案件審理時所證稱及供述在卷（參本院94年度訴字第
    3649號卷第150頁、第157頁、第163頁筆錄）；而案發當時
    被害人業已飲酒甚多，步履不穩，被告雖有飲酒，但意識甚
    為清楚，被害人喝得較被告為醉等情，亦據證人馮安昌、甲
    ○○於本院前開刑事案件審理時證明屬實。顯然被害人平日
    即屬一瘦弱老者，經常處於無精打采、體力不佳之狀態，而
    依案發當時其復處於酒醉、步履闌珊之酒醉情況，縱使被告
    遭被害人以皮帶毆打，其力道應不致多強，以致未見被告有
    流血或擦藥等情。被告起身站立欲再制止被害人二度持皮帶
    出手毆打時，亦僅需朝被害人持皮帶之手部撥開，即足以防
    止其後續的侵害行為，且依當時被告與被害人所在位置，亦
    無上開不可能之情狀。然被告竟大力出手地往被害人胸部至
    頸部位置處揮擊，導致被害人重心不穩而倒地，故堪認被告
    以手揮擊被害人胸部至頸部位置之行為顯屬防衛過當至明。
    依上開規定被告仍應負損害賠償之責。
  (四)另查被害人因顱內出血、頭部外傷及跌倒等原因而死亡，其
    外傷主要是因跌倒，造成右後顳部著地，形成頭皮下出血傷
    、顱骨骨折及此區顱內出血，並造成左前方有對衝傷，導致
    此區也有蜘蛛膜下腔出血，從解剖上的發現，死者已經醫院
    手術清除血塊，而殘餘的出血量及原本已有的出血量也不是
    很多，但腦組織依然已呈現嚴重的腫脹變化，最後終因顱內
    出血的原因而導致中樞神經衰竭而亡等情，業經臺灣臺中地
    方法院檢察署檢察官督同法醫師相驗及解剖屬實，製有勘（
    相）驗筆錄、相驗屍體證明書、解剖報告書各乙份及解剖照
    片數幀附於相驗卷可徵。又被告於前開刑事案件歷次警、偵
    訊時亦不否認被害人頭部確實往後撞擊地面，並發出聲響，
    且案發當時被告之意識狀態仍甚為清楚一情。顯見被害人遭
    被告故意之揮擊後，被害人之後腦勺往後著地，發出巨大聲
    響，足見被告用力之猛。而頭部乃人體極為重要之部位，經
    外力一擊後，復撞擊質地堅硬的水泥地面，被害人生命安全
    因而陷於顱內出血或腦震盪並有致命可能之危險狀態，應為
    任何一稍具常識之成年人所得知悉並預見。況且，案發時被
    害人業已飲酒甚多並酒醉，復年長被告11歲，則被害人以皮
    帶毆打被告後行動步伐已然不穩，加諸被告以手推之力量甚
    鉅，而加速其往後仰倒之力量，因而肇致撞擊地面。被告對
    於因其推打被害人，可能導致致命之結果，客觀上應為其所
    得預見，自不能諉為不知。則被告負有防止危險結果發生之
    義務。然案發當日17時54分被告於神岡消防分隊隊員周明麟
    、王文宏到場實施救護時，並未向其等表明被害人係因為受
    外力撞擊而倒地，導致後腦勺直接撞擊地面，而僅提及酒醉
    等情。且證人甲○○更證稱：當神岡消防分隊員前往現場救
    護時，係由被告一人與其等對話，伊有聽到被告跟救護人員
    說是被害人自行跌倒，當時伊並不是醫生，無法了解未向救
    護人員說被害人有撞擊後腦的嚴重性，現場人員沒有人告訴
    救護車人員說被害人是頭部著地倒在地上等語（參本院94年
    9月27日言詞辯論筆錄；本院前開刑事案件卷第159頁筆錄）
    。證人周明麟亦於本院前開刑事案件審理時證稱：如於救護
    時，家屬或在場人有告知患者有後腦勺撞擊的情形，則伊等
    會檢查腦部有否受傷流血，並問明撞擊何處，檢查該撞擊點
    ，若有流血就進行包紮，如無流血則建議家屬送醫檢查，本
    案患者沒有明顯外傷，一般情形伊等都會詢問患者及家屬或
    在場人的意見，本案在場人都說患者是酒醉，不用送醫，伊
    等才沒有送醫等語（參該刑事案件卷第80頁至第89頁筆錄）
    。可徵被告雖負有防止死亡結果發生之義務，但其並未於神
    岡消防分隊隊員周明麟、王文宏到達現場救護時，主動據實
    以告被害人倒地之實際原因，僅稱酒醉倒地。無視於被害人
    遭其強力之一擊倒地後，其頭部撞擊堅固的水泥地面而發出
    巨大的聲響，且被害人倒地後一倒不起之情況確與先前被害
    人倒地後在場者會將其叫醒，而由被害人獨自跑到沙發處睡
    覺等情況明顯不符，此為在場人士均得以見聞。被告卻仍於
    證人周明麟、王文宏徵詢在場人是否送醫之意見後，僅稱其
    酒醉、毋庸送醫等情，致神岡消防分隊隊員周明麟、王文宏
    未能及時地正確判斷被害人傷情，並給予應當送醫急救之正
    確建議。再者，在上開情況下，被告雖有飲酒然意識仍甚為
    清楚（被告係於本案案發後才有精神分裂異常之病情，參卷
    附94年9月14日住院之童綜合醫院一般診斷證明書），業據
    被告於前開刑事案件警、偵訊時供述明確，被告於本案案發
    後之警、偵訊期間既得清楚表達案情，足見其於案發時之精
    神狀態尚屬正常。且依當時情狀，亦無不能防止結果發生之
    情事，被告卻未對證人周明麟、王文宏據實陳述被害人倒地
    經過，其負有防止被害人死亡結果之義務並未消滅。惟被告
    在救護車離去後，僅由馮安昌給予棉被覆蓋後，隨即亦上樓
    睡覺，任由被害人倒地，直至94年2月10日上午8時35分許，
    被告發現被害人身體冰冷，始請求將被害人送至臺中縣梧棲
    鎮童綜合醫院急救，到院時已呈深度昏迷，瞳孔放大且對光
    無反應，昏迷指數3分，送至加護病房治療，心跳、血壓、
    呼吸均靠呼吸器及藥物維持，而於94年2月11日生命徵象下
    降，經醫師急救無效死亡等節，有童綜合醫院檢送病歷、病
    歷摘要及護理記錄等件為證。足徵被告未於神岡消防分隊隊
    員到場時據實告知被害人倒地之過程及原因，事後亦未採取
    任何防止被害人死亡結果發生之行止，其對於被害人發生死
    亡之結果，自有相當因果關係。且被告上開行為，亦經本院
    刑事庭判處罪刑在案，有該刑事判決書1份在卷可參。
  (五)按因故意或過失，不法侵害他人之權利者，負損害賠償責任
    ；又對於現時不法之侵害，為防衛自己或他人之權利所為之
    行為，不負損害賠償之責。但已逾越必要程度者，仍應負相
    當賠償之責；又不法侵害他人致死者，對於支出醫療費用或
    殯葬費之人，亦應負損害賠償責任；被害人對於第三人負有
    法定扶養義務者，加害人對於該第三人亦應負損害賠償責任
    ；又不法侵害他人致死者，被害人之父母、子女及配偶，雖
    非財產上之損害，亦得請求賠償相當之金額，民法第184條
    第1項、民法第149條、第192條第1、2項、第194條分別定有
    明文。本件被告因被害人林建章現時不法侵害而為防衛之傷
    害行為致被害人林建章未及救護而發生死亡結果，已如前述
    ，該傷害行為與林建章死亡間，自具有相當因過關係，是被
    告係故意不法侵害林建章致其生命權受損，原告3人分別為
    被害人林建章之配偶、兒子，有身分證影本為證，並為被告
    所不爭執，茲就原告3人請求之金額，是否應予准許，分述
    如下：
    1.原告丙○○支出醫療費用及殯葬費用部分：
      原告丙○○雖主張因其父林建章受傷送醫急救而支出醫療
      費用6,489元，並提出醫療費用明細表3紙為憑，然查，其
      中94年2月10日醫療費用明細表記載欠款金額為350元，且
      本次實收為零元，故此項350元應予剔除，即醫療費用6,1
      39元部分核屬正當，應予准許，超過部分，難認正當，應
      予駁回。另因其父林建章傷重不治死亡而支出喪葬費200,
      700元，有殯葬費用明細表、訂桌估價單、便當收據、鄉
      公所靈骨塔費用繳款書（以上均影本）在卷可憑，本院斟
      酌被害人生前之身分地位、經濟狀況及社會風俗，認該支
      出部分屬辦理喪葬所必須，是原告丙○○之此部分請求為
      正當，應予准許。
    2.原告丁○○扶養費部分：
      (1)按直系血親相互間互負扶養義務；負扶養義務者有數人
        而其親等同一時，應各依其經濟能力，分擔義務，民法
        第1114條第1款、第1115條第3項分別有明文規定。而依
        民法第1117條第2項規定，直系尊親屬受扶養之權利，
        僅受不能維持生活之限制，並不以無謀生能力為必要。
        又夫妻互負扶養之義務，其負扶養義務之順序與直系血
        親卑親屬同，其受扶養權利之順序與直系血親尊親屬同
        。民法第1116條之1亦有明文。經查，原告丁○○為林
        建章之配偶，除林建章外尚有子女丙○○、乙○○2人
        ，渠等皆已成年，自均有能力扶養原告，其扶養義務應
        各3分之1。又原告丁○○無工作，並無不動產，雖有汽
        車2輛，及94年度郵局存款利息所得12,152元，有稅務
        電子閘門財產調件明細表可憑。是原告當屬非受扶養不
        能維持生活，自得請求其子女共同扶養，其中林建章部
        分應負擔之扶養義務比例為3分之1。
      (2)原告丁○○係40年1月5日出生，於林建章死亡時，年齡
        為54歲，依92年臺灣省簡易生命表，尚有25.46年之平
        均餘命，參照行政院主計處所發布92年臺中縣平均每戶
        家庭收支之統計資料，臺中縣之每戶每年平均消費支出
        為629,542元，除以每戶平均人口數3.69人，可知臺中
        縣之每人每年平均消費支出為170,608元（小數點以下
        四捨五入，下同），經以年別單利5%複式霍夫曼式係數
        計算，扣中間利息（第1年不扣除），扶養費總額計為
        2,849,861元〔170608×16.0000000＋170608×0.46 ×
        （16.0000000－00.0000000）＝0000000〕。其中林建
        章應負之扶養義務比例為3分之1，是原告計可請求被告
        賠償之扶養費用為949,954元（0000000÷3＝949954 ）
        。惟原告丁○○僅請求855,609元，經核未超過上開金
        額，應予准許。
    3.原告丁○○、丙○○、乙○○精神慰撫金部分：
      (1)按慰撫金之賠償須以人格權遭遇侵害，使精神上受有痛
        苦為必要，其核給之標準固與財產上損害之計算不同，
        然非不可斟酌雙方身分資力與加害程度，及其他各種情
        形核定相當之數額，最高法院51年台上字第223號判例
        可資參照。又人格權遭遇侵害而受有精神上之痛苦，於
        請求賠償精神慰撫金時，其核給之標準須參酌實際加害
        情形、被害人之身分、地位與加害人之經濟狀況等關係
        定之。
      (2)本院審酌本件被告現年45歲，教育程度國小畢業，目前
        無工作收入，復有精神疾病治療中，而原告丁○○現年
        55歲，有汽車2輛、利息所得12,152元，有稅務電子閘
        門財產所得調件明細表可參，惟並無工作，原告丙○○
        、乙○○現年分別為24歲、23歲皆有謀身能力，原告丁
        ○○遽然喪夫，原告丙○○、乙○○2人驟然喪父，其
        等精神上受有極大痛苦，悲痛難以言喻，自得請求被告
        賠償非財產上之損害，本院斟酌兩造之身分、地位、經
        濟能力及原告所感受之精神上痛苦等一切情狀，認原告
        3人分別請求被告賠償非財產上損害737,202元、60萬元
        、60萬元，尚屬過高，應分別核減為70萬元、40萬元、
        40萬元。
    4.綜上，原告丁○○上開得請求之金額為1,555,609元（855
      609＋700000＝0000000），原告丙○○得請求之金額為60
      6,839（6139+200700＋400000＝606839），原告乙○○得
      請求之金額為400,000元。
  (六)損害之發生或擴大，被害人與有過失者，法院得減輕賠償金
    額，民法第217條第1項有明文規定。上開規定係為促使被害
    人對於自己生命、身體之安全，盡其應盡之注意義務，避免
    或減少危險或損害之發生，以求當事人間之公平。本件被告
    確係在面臨被害人林建章持皮帶二度敲打之現時不法侵害情
    況下，故意出手揮擊被害人胸部至頸部位置，係施以防衛過
    當程度，導致被害人倒地受傷，終至被害人死亡之加重結果
    ，已如前述。是林建章於上開時、地所為持皮帶對被告敲打
    頭部之現時不法侵害行為，就本件損害之發生應與有過失，
    亦堪認定。本院審酌林建章與被告間相互口角、侵害、防衛
    之經過及其手段，認本件傷害事故，林建章應承擔70%之過
    失責任，被告則應負擔30%之過失責任。依此計算，被告應
    賠償之金額，應按林建章過失之比例減輕70%即原告丁○○
    部分1,088,936元（0000000×70%＝0000000）、原告丙○○
    部分424,787元（606839x70%=424787）、原告乙○○部分28
    0,000元（400000x70%=280000）。從而，原告丁○○、丙○
    ○、乙○○分別得請求被告連帶賠償之金額為466,683元（0
    000000－0000000＝466683）、182,052元（000000-000000=
    182052）、120,000元（000000-000000=120000）。
  (七)給付有確定期限者，債務人自期限屆滿時起，負遲延責任。
    給付無確定期限者，債務人於債權人得請求給付時，經其催
    告而未為給付，自受催告時起，負遲延責任。其經債權人起
    訴而送達訴狀，或依督促程序送達支付命令，或為其他相類
    之行為者，與催告有同一之效力。民法第229條第1項、第2
    項定有明文。又遲延之債務，以支付金錢為標的者，債權人
    得請求依法定利率計算之遲延利息。但約定利率較高者，仍
    從其約定利率。應付利息之債務，其利率未經約定，亦無法
    律可據者，週年利率為百分之五，民法第233條第1項、第20
    3條亦有明文。本件原告對被告之損害賠償債權，核屬無確
    定期限之給付，自應經原告之催告而未為給付，被告始負遲
    延責任。是原告請求自民事起訴狀繕本送達被告翌日（即94
    年7月9日，參卷內送達證書）起，按週年利率5%計算之法定
    遲延利息，核無不合。
五、綜上所述，原告丁○○、丙○○、乙○○依據侵權行為損害
    賠償之法律關係，請求被告分別給付466,683元、182,052元
    、120,000元，及均自94年7月9日起至清償日止，按年利率
    5%計算之法定遲延利息，為有理由，應予准許。其逾此範圍
    之請求，尚屬無據，應予駁回。
六、本件判決原告3人勝訴部分，所命給付之金額均未逾500,000
    元，應適用民事訴訟法第389條第1項第5款之規定，依職權
    宣告假執行；又被告陳明願供擔保免為假執行，經核並無不
    合，爰酌定相當擔保金額宣告之。至於原告敗訴部分，其假
    執行之聲請即無宣告之依據，應併予駁回。
七、訴訟費用負擔、假執行及免為假執行宣告之依據：民事訴訟
    法第79條、第389條第1項第5款、第392條第2項。
中    華    民    國    95    年    7     月    14    日
                  民事第四庭    法  官  夏一
以上正本係照原本作成。
如對本判決上訴，須於判決送達後20日內向本院提出上訴狀。
中    華    民    國    95    年    7     月    14    日
                                書記官


司法院資訊處製作；財團法人民間司法改革基金會備份。
